【裁判字號】    97,訴,2607
【裁判日期】    971021
【裁判案由】    違反毒品危害防制條例
【裁判全文】
臺灣彰化地方法院刑事判決              97年度訴字第2607號
公  訴  人  臺灣彰化地方法院檢察署檢察官
被      告  甲○○
上列被告因違反毒品危害防制條例案件，經檢察官提起公訴（97
年度毒偵字第1828號），被告於本院準備程序中自白犯罪，有刑
事訴訟法第273條之1第1項之情形，本院合議裁定由受命法官獨
任進行簡式審判程序，茲審理判決如下：
    主  文
甲○○施用第一級毒品，累犯，處有期徒刑玖月。扣案之摻有海
洛因之香菸貳支均沒收銷燬之。
    事  實
一、甲○○於民國（下同）87年間，因違反麻醉藥品管理條例案
    件，經本院於87年12月4日以87年度少訴字第25號判決判處
    有期徒刑2年10月確定，入監執行後，於90年1月19日縮短刑
    期假釋付保護管束出監，惟因於假釋期間即90年間，因連續
    施用第二級毒品案件，經臺灣彰化地方法院檢察署檢察官提
    起公訴並聲請強制戒治，起訴部分，經本院於91年6月9日以
    91年度易字第128號判決判處有期徒刑6月，如易科罰金，以
    銀元300元折算1日確定，並撤銷上開假釋，與前開假釋撤銷
    後之殘刑有期徒刑1年1月26日接續執行，於93年3月31日縮
    刑期滿執行完畢；而強制戒治部分，則經本院於90年12月24
    日以90年度毒聲字第4518號裁定令入戒治處所施以強制戒治
    ，嗣經本院於91年8月13日以91年度毒聲字第1981號裁定停
    止戒治，於91年8月30日因停止戒治出監，所餘戒治期間付
    保護管束，於92年3月2日保護管束期滿未經撤銷而視為執行
    完畢論；復於上揭強制戒治執行完畢釋放後5年內之97年間
    ，因二次施用第一級毒品案件，經本院於97 年5月7日以97
    年度訴字第1111號判決各判處有期徒刑8月，應執行有期徒
    刑1年1月，嗣經上訴臺灣高等法院臺中分院後撤回上訴，而
    於97年7月29日確定（尚未執行）。詎其仍不知悔改，復基
    於施用第一級毒品海洛因之犯意，於97年4月21日晚上8時許
    ，在其位於彰化縣永靖鄉○○村○○路559號之居所內，以
    將海洛因摻入香煙點燃吸食之方式，施用第一級毒品海洛因
    1次。嗣於97年4月23日中午12時40分許，在其上開居所，為
    警持搜索票執行搜索查獲，並扣得其所有已使用過摻有海洛
    因之香菸2支（海洛因已與菸草混合，無法析離），經其同
    意採集其尿液送驗後結果，呈可待因、嗎啡陽性反應，始查
    悉上情。
二、案經彰化縣警察局田中分局報請臺灣彰化地方法院檢察署檢
    察官偵查起訴。
    理  由
一、按除被告所犯為死刑、無期徒刑、最輕本刑為3年以上有期
    徒刑之罪或高等法院管轄第一審案件者外，於刑事訴訟法第
    273條第1項程序進行中，被告先就被訴事實為有罪之陳述時
    ，審判長得告知被告簡式審判程序之旨，並聽取當事人、代
    理人、辯護人及輔佐人之意見後，裁定進行簡式審判程序；
    除簡式審判程序、簡易程序及第376條第1款、第2款所列之
    罪之案件外，第一審應行合議審判，刑事訴訟法第273條之1
    第1項、第284條之1分別定有明文。本件被告甲○○所犯係
    死刑、無期徒刑、最輕本刑為3年以上有期徒刑或高等法院
    管轄第一審案件以外之罪，並於本院行準備程序時就被訴事
    實為有罪之陳述，本院合議庭依前揭規定，經評議結果，裁
    定改由受命法官獨任行簡式審判程序，先予敘明。
二、上揭事實，業據被告甲○○迭於警詢、偵查、本院行準備程
    序及審理時均坦承不諱，且其於97年4月23日為警查獲時所
    採取之尿液，經送鑑驗結果，確呈可待因、嗎啡陽性反應，
    此有彰化縣警察局田中分局委託檢驗尿液代號與真實姓名對
    照認證單及詮昕科技股份有限公司97年5月6日報告編號0000
    0000號濫用藥物尿液檢驗報告各1紙附卷可稽；又扣案之已
    燃燒使用過之香菸2支，經送驗結果，確均含有第一級毒品
    海洛因成分，有詮昕科技股份有限公司97年9月26日報告編
    號D0000000號藥物檢驗報告1紙附卷可參，足見被告之自白
    確與事實相符，堪以採信。
三、按觀察、勒戒或強制戒治執行完畢釋放後，5年內再犯毒品
    危害防制條例第10條之罪，即應直接依法追訴判決，固毋庸
    再行該條例針對「初犯」所規定之觀察、勒戒或強制戒治等
    治療程序，然若係於觀察、勒戒或強制戒治執行完畢釋放後
    ，5年後再犯第10條之罪者，則應重新依該條例第20條第1項
    、第2項關於「初犯」之規定，先行送觀察、勒戒，並依其
    觀察、勒戒結果有無繼續施用毒品傾向，以定其是否施以強
    制戒治之治療程序，再於上開治療程序執行完畢後始由檢察
    官為不起訴處分，而非直接加以追訴處罰，此觀諸現行生效
    施行之毒品危害防制條例（於92年7月9日修正公布、自93年
    1月9日施行）第20條、第23條之規定甚明。而考諸前開毒品
    危害防制條例之修正理由主要係認觀察、勒戒或強制戒治後
    5年後再犯者，顯見前所實施之觀察、勒戒或強制戒治已足
    以遮斷其施用毒品之癮，為期自新及協助其斷除毒癮，對此
    5年後再犯者仍適用初犯之規定（即該條例第20條第3項之規
    定），即先經觀察、勒戒、強制戒治之程序【見該條例第20
    條修法理由5第3項修正理由 (二)】，且為配合簡化施用毒
    品犯之刑事處遇程序，並鑑於經觀察、勒戒或強制戒治執行
    完畢釋放後5年內再犯者，其再犯率甚高，原據以實施之觀
    察勒戒及強制戒治既已無法收其實效，自應施以刑事處遇【
    見該條例第23條修正理由三 (二)】，凡此俱見現行毒品危
    害防制條例於修正時刪除修正前二犯及三犯之規定，一改修
    法前繁雜之處遇程序，僅將施用毒品犯簡化區分為初犯、再
    犯外，並認施用毒品者係屬病患性犯人，以觀察、勒戒戒除
    其身癮，併以強制戒治方式祛除心癮之措施。由是觀之，現
    行毒品危害防制條例仍採「刑罰處遇程序」與「治療之保安
    處分程序」二者併行之方式，並將施用毒品者區分為「初犯
    」與「再犯」之不同，詳言之，倘毒品施用者係前經觀察、
    勒戒或強制戒制等治療程序執行完畢5年後，始再施用毒品
    之「初犯」，因認前所執行之觀察、勒戒或強制戒治足收戒
    除毒癮之效，自應重新先經觀察、勒戒或強制戒治等治療程
    序，並於治療程序執行完畢後由檢察官直接為不起訴處分，
    毋庸對之追訴處罰，反觀，在「再犯」之情形，因其先前所
    為治療程序顯未能收祛除毒癮之實效，且考量施用毒品者之
    再犯率偏高，乃簡化其刑事處遇程序，而對之直接追訴處罰
    ，不再施以保安處分之治療程序，是現行毒品危害防制條例
    所採「初犯」與「再犯」之界分，已揚棄過去修正前毒品危
    害防制條例所採一、二、三犯之判斷標準及處遇程序，且側
    重於觀察、勒戒或強制戒治等治療程序是否確實收其成效。
    因之，對於所謂「初犯」與「再犯」之區別，除應視其是否
    於觀察、勒戒或強制戒治執行完畢釋放後，5年後再犯者外
    ，尚應兼顧其前次所施予觀察、勒戒、強制戒治程序之成效
    以資判斷，如此方能貫徹現行毒品危害防制條例之修正立法
    意旨，且細繹現行毒品危害防制條例第20條、第23條之立法
    理由可知，所謂「再犯」應係指依該條例規定執行觀察、勒
    戒、強制戒治完畢釋放，再犯施用毒品罪者均屬之（見該條
    例第20修法理由二後段），是對於現行毒品危害防制條例第
    20條第3項規定「觀察、勒戒或強制戒治執行完畢後，5年後
    再犯」之解釋，自應限於該施用毒品之行為人於觀察、勒戒
    或強制戒治執行完畢後5年內均未再有任何施用毒品之犯行
    ，始足當之，茍其施用毒品之犯行，前經觀察、勒戒或強制
    戒治執行完畢後，5年內曾因再犯施用第一、二級毒品之行
    為，而經法院判處刑罰之處遇程序確定者，縱其係於觀察、
    勒戒或強制戒治執行完畢5年後復為施用毒品者（即修正前
    毒品危害防制條例所稱之三犯或三犯以上），因其於治療程
    序之保安處分執行完畢5年內，既仍有繼續施用毒品之犯行
    ，即難認前所執行之治療程序有何戒除其身心毒癮之成效可
    言，自不得僅憑該次施用毒品犯行係在前次執行治療程序之
    保安處分完畢後，5年後再犯一端，即依現行毒品危害防制
    條例第20條第3項規定，逕認為「初犯」，而適用同條第1、
    2項之觀察、勒戒或強制戒治等治療程序，否則無異使接受
    治療程序執行成效不彰，而屢犯施用毒品罪之行為人，僅因
    其施用毒品行為與前次觀察、勒戒或強制戒治完畢之時間相
    距已逾5年，反得循初犯之保安處分程序，獲邀寬典，不啻
    與前揭毒品危害防制條例之修法初衷背道而馳，是就此情形
    ，仍應認屬「再犯」之範疇，直接適用刑事刑罰處遇之程序
    ，始符修法之本旨。查本件被告前於90年間，因連續施用第
    二級毒品案件，經本院於90年12月24日以90年度毒聲字第
    4518號裁定令入戒治處所施以強制戒治，嗣經本院於91年8
    月13日以91年度毒聲字第1981號裁定停止戒治，於91年8月
    30日因停止戒治出監，所餘戒治期間付保護管束，於92年3
    月2日保護管束期滿未經撤銷而視為執行完畢論；復於上揭
    強制戒治執行完畢釋放後5年內之97年間，因二次施用第一
    級毒品案件，經本院於97年5月7日以97年度訴字第1111號判
    決各判處有期徒刑8月，應執行有期徒刑1年1月，嗣經上訴
    臺灣高等法院臺中分院後撤回上訴，而於97年7月29日確定
    等情，此有臺灣高等法院被告前案紀錄表1份附卷可參，而
    被告本件施用第一級毒品海洛因之犯行，雖係在前次92年間
    強制戒治執行完畢5年後所犯，惟被告於上開強制戒治執行
    完畢5年內，曾再犯二次施用第一級毒品之罪經法院宣示判
    決並確定，已詳述如前，顯見其並非於強制戒治執行完畢後
    5年內均無任何施用毒品之犯行，且其既已於強制戒治執行
    完畢5年內再犯施用第一級毒品之罪，已符合毒品危害防制
    條第23條第2項之所定之追訴要件，揆諸前開毒品危害防制
    條例條文及說明，被告所為本件施用第一級毒品海洛因之犯
    行，即無「初犯」規定之適用，自毋須再重新施予觀察、勒
    戒或強制戒制之處遇程序，而應直接訴追處罰。
四、按海洛因係毒品危害防制條例所定之第一級毒品，不得非法
    施用。是核被告所為，係犯毒品危害防制條例第10條第1項
    之施用第一級毒品罪。被告為供施用第一級毒品海洛因，而
    持有第一級毒品之低度行為，應為施用之高度行為所吸收，
    不另論罪。又被告曾於87年間，因違反麻醉藥品管理條例案
    件，經本院於87年12月4以87年度少訴字第25號判決判處有
    期徒刑2年10月確定，入監執行後，於90年1月19日縮短刑期
    假釋付保護管束出監，惟因於假釋期間即90年間，因連續施
    用第二級毒品案件，經本院於91年6月9日以91年度易字第
    128號判決判處有期徒刑6月，如易科罰金，以銀元300元折
    算1日確定，並撤銷上開假釋，與前開假釋撤銷後之殘刑有
    期徒刑1年1月26日接續執行，於93年3月31日縮刑期滿執行
    完畢等情，有臺灣高等法院被告前案紀錄表一份附卷可參，
    被告受有期徒刑之執行完畢，5年以內故意再犯有期徒刑以
    上之罪者，為累犯，應依刑法第47條第1項規定，加重其刑
    。爰審酌被告曾因施用毒品經執行強制戒治後，仍未能戒斷
    其施用毒品之惡習，再犯本件施用毒品犯行，足見其雖經強
    制戒治之治療程序，且前已因施用毒品案件，經法院判處罪
    刑，猶未能戒絕毒品而再次施用，惡行非輕，顯未能善體國
    家設置強制戒治機構，協助毒品施用者戒除毒癮之良法美意
    ，惟念及施用毒品本質上係戕害自身健康之行為，尚未嚴重
    破壞社會秩序或侵害他人權益，及其施用第一級毒品海洛因
    之動機、目的、所生危害及犯罪後坦承犯行態度尚屬良好等
    一切情狀，量處如主文所示之刑，以示懲儆。又扣案之摻有
    海洛因之香菸2支（與海洛因已無法析離），為查獲之毒品
    ，不問是否為被告所有，應依毒品危害防制條例第18條第1
    項前段之規定，宣告沒收銷燬之。
據上論斷，應依刑事訴訟法第273條之1第1項、第299條第1項前
段，毒品危害防制條例第10條第1項、第18條第1項前段，刑法第
11條前段、第47條第1項，判決如主文。
本案經檢察官紀雅惠到庭執行職務。
中    華    民    國    97    年    10    月    21    日
                        刑事第二庭    法  官  黃齡玉
以上正本證明與原本無異。
如不服本判決，應於判決送達後10日內，向本院提出上訴書狀，
上訴書狀應「敘述具體上訴理由」，並按他造當事人之人數附繕
本。「切勿逕送上級法院」。
中    華    民    國    97    年    10    月    21    日
                                      書記官  林嘉賢
毒品危害防制條例第10條
施用第一級毒品者，處 6 月以上 5 年以下有期徒刑。
施用第二級毒品者，處 3 年以下有期徒刑。


司法院資訊處製作；財團法人民間司法改革基金會備份。
